【裁判字號】    96,訴,1657
【裁判日期】    970731
【裁判案由】    清償借款
【裁判全文】
臺灣臺中地方法院民事判決              96年度訴字第1657號
原      告  乙○○
訴訟代理人  黃淑真  律師
被      告  甲○○
訴訟代理人  賴書貞  律師
上列當事人間請求清償借款事件，本院於民國97年6月25日言詞
辯論終結，判決如下：
    主      文
被告應給付原告新臺幣柒拾萬元，及各自附表所示日期起至清償
日止，按年息百分之五計算之利息。
原告其餘之訴駁回。
訴訟費用由被告負擔百分之八十七，餘由原告負擔。
本判決原告勝訴部分，於原告以新臺幣貳拾萬仟元為被告供
擔保後，得假執行。
原告其餘假執行之聲請駁回。
    事實及理由
壹、原告主張：
一、被告於民國81年6月14日向其借款新台幣（下同）10萬元，
    復於81年7月25日向其借款10萬元，再於81年6月14日至81
    年7月25日之間向其借款10萬元。被告向原告為前揭借款時
    ，先交付訴外人丙○○（即被告配偶之叔叔）所簽發發票日
    為81年6月14日，票面金額為10萬元之支票一張予原告，嗣
    又交付丙○○所簽發，發票日為81年7月25日及另一張（隨
    後為訴外人戊○○簽發2張本票換回）票面金額同為10萬元
    之支票予原告。嗣經原告提示被告所交付之三張支票均遭退
    票，原告要求被告償還，被告竟避不見面，僅由其妹夫即訴
    外人戊○○簽發到期日分別為81年11月6日及81年12月26日
    面額均為5萬元之本票二張換回其中一張支票。自此之後，
    此30萬元本息，分文未付。隔年82年5月7日（即台中地方法
    院以82年民執三字就台中市○○區○○段441之1地號所定拍
    賣之前一日）被告又以其土地將被查封拍賣為由，向原告借
    款50萬元，並以被告自己名義，簽發發票日為82年6月7日之
    支票一張作為擔保，原告因念及姑侄關係乃親自與被告前往
    法院繳納。嗣後被告因無法如期償還，故又以自己名義簽發
    發票日為82年7月7日之支票一張，要求原告勿提示兌現82年
    6月7日之支票及供作上開總計共80萬元借款之利息擔保。上
    述80萬元借款，經原告一再催討，並申請調解，被告均置之
    不理，爰依民法第474條第1項、第478條前段請求返還借款
    。
二、對被告抗辯之陳述：
（一）被告均在原告住處借款，並收受現金及交付清償用之系爭
      本票與支票，此有證人丁○○為證。兩造雖有利息之約定
      ，惟被告從未給付。
（二）被告於82年6月7日、82年7月7日所簽發，付款人均為台中
      市農會信用部四民分部，票面金額均為50萬元之無記名支
      票2張，除經被告於96年10月24日到庭自認係其所簽發無
      誤者外，經當庭勘驗，該2張支票背面並無任何人背書，
      顯見上開2紙支票確係由被告交付與原告無誤。且82年7月
      7日所簽發之支票，確係被告用來要求原告不要兌現82年6
      月7日之支票及供作上開總計共80萬元借款之利息擔保，
      此可由原告所提票據影本窺得，何以被告所交付第三人之
      支票，原告屆期均有提示付款而遭退票，反而票面金額高
      達50萬元且為被告自己所簽發之支票，原告卻未屆期提示
      付款可資佐證。
三、並聲明：被告應給付原告80萬元及如起訴狀附表各該借款之
    約定清償日起至清償日止，按週年利率5%計算之利息。
貳、被告則以：
一、被告否認有向原告借錢之事實，故原告應就何時借錢？借多
    少錢？利息如何計算？錢如何交付？何時要還？等借貸要件
    負舉證責任。原告於97年1月2日開庭時主張50萬元部分係原
    告於82年6月7日陪同原告一起至法院繳款，然查原告之起訴
    狀及96年12月5日開庭時卻主張是82年5月7日借款，前後所
    述借款時間顯然不一。且原告聲請調閱台中地方法院82年民
    執三字第1915號之執行卷宗已經銷毀，無從看出當時情形與
    原告所述是否相符，即使執行卷未銷毀，亦無從據以認定被
    告有向原告借款。另外30萬元借款部分，原告起訴狀主張是
    分四次借款，96年12月5日開庭時表示是一次借款，而97年1
    月2日準備書狀竟又主張是分兩次借款，借款次數與金額前
    後敘述不一致。
二、消費借貸契約為要物契約，原告除應證明兩造間有消費借貸
    之合意外，更須證明有交付金錢之事實。原告所提之證據無
    法證明當事人間有合意及交付金錢之事實。原告所提示82年
    6月7日與82年7月7日之支票雖為被告所簽發，但非被告交付
    予原告，至於系爭二張本票背後之簽名亦非被告之筆跡。證
    人丁○○證稱50萬元部份係被告至原告家中借款，亦與原告
    所述係於82年6月7日陪被告到法院繳款等語相互矛盾，顯見
    原告與證人所述不足採信。至於原告所提出與證人丙○○之
    錄音譯文，內容是否受到誘導，值得懷疑，故該譯文自不能
    作為本件之證據。且縱該錄音為真實，僅顯示戊○○之配偶
    參與其中，不足以證明被告有向原告借款，然而關於支票為
    何會轉到原告手中，原因為何，仍應由原告負舉證責任。
三、原告起訴狀主張被告81年5月1日借款10萬元，約定81年6月
    14日清償，而原告係於96年6月14日起訴，已屆滿15年，故
    假設原告主張借款之事屬實，該次借款亦已罹於時效等語，
    資為抗辯。
四、並聲明：原告之訴駁回。
、本件經兩造協議簡化爭點如下：
一、兩造不爭執之事項（本院採為判決之基礎）：
    本院卷第6頁發票日82年6月7日及本院卷第51頁發票日82年7
    月7日之支票為被告所簽發。
二、兩造爭執之事項：
（一）原告有無先後交付借款30萬元、50萬元出借予被告（借款
      日期嗣經原告確認為：被告於81年6月14日向其借款10萬
      元，復於81年7月25日向其借款10萬元，再於81年6月14日
      至81年7月25日之間向其借款10萬元；82年5月7日，被告
      又以其土地將被法院查封拍賣為由，向原告借款50萬元等
      情，見本院卷第129頁）？
（二）本院卷第6頁發票日依序為81年7月25日、81年6月14日、
      82年6月7日之支票，是否為被告向原告為前揭借款時或為
      擔保前揭借款所交付予原告？
（三）本院卷第7頁訴外人戊○○所簽發發票日依序為81年11月
      6日、81年12月26日之本票，是否為被告向原告為前揭借
      款時或為擔保前揭借款所交付予原告？
（四）本院卷51頁發票日82年7月7日之支票是否為被告向原告為
      前揭借款時或為擔保前揭借款所交付予原告？
肆、本院之判斷
一、原告主張：被告於81年6月14日向其借款10萬元，復於81年7
    月25日向其借款10萬元，再於81年6月14日至81年7月25日之
    間向其借款10萬元；82年5月7日，被告又以其土地將被法院
    查封拍賣為由，向原告借款50萬元等情，業據其提出支票、
    本票、支票退票理由單、土地登記謄本，並舉證人丁○○、
    丙○○、戊○○及己○○之證述為證。
二、被告雖以前揭情詞置辯，惟查：
（一）證人己○○於本院審理時結證稱：乙○○有叫伊載她去向
      甲○○要錢過，這是甲○○當里長的時候的事情，當時因
      為乙○○她先生不方便，所以麻煩伊載她去，伊載她去找
      甲○○，有時候有找到，有時候沒有找到，如果有找到，
      乙○○會向甲○○討80萬元，甲○○就說他要選舉不要去
      亂，待選舉後再還，有時候說80萬元並不多，他有田地，
      可以賣土地還她，大概就是這樣，最主要就是要乙○○在
      甲○○選舉時間不要去要錢，這樣不好看；伊載乙○○去
      向甲○○要錢的時候，並無聽到甲○○否認欠乙○○錢，
      乙○○每次每次去都向甲○○要80萬元等語（見本院卷第
      136頁），證述曾數次搭載原告前往被告處向被告要回借
      款80萬元，被告並未否認積欠原告借款80萬元，且曾承諾
      於里長選舉後再還。
（二）原告主張：82年5月7日，即本院82年度執字第1915號執行
      事件就台中市○○區○○段441之1地號所定拍賣期日之前
      一日，被告又以其土地將被查封拍賣為由，向原告借款50
      萬元，並以被告自己名義，簽發發票日為82年6月7日之支
      票一張作為擔保，原告因念及姑侄關係乃親自與被告前往
      法院繳納，嗣後被告無法如期償還，故又以自己名義簽發
      發票日為82年7月7日之支票一張，要求原告勿提示兌現82
      年6月7日之支票及供作上開總計共80萬元借款之利息擔保
      等情，業據其提出卷附發票日92年6月7日、92年7月7日，
      面額均為500,000元、付款人均為台中市農會信用部之支
      票2張（見本院卷第6、51頁）及台中市北屯區同榮441之1
      等地號之土地登記謄本（見本院卷第76至89頁）為證。查
      前揭支票二張經本院當庭勘驗結果，票背並無他人之背書
      ，依一般交易常情，如該二張支票為被告以外之人交予原
      告，當應背書交付，此為常態。其次，本院92年度執字第
      1915號執行事件卷因已逾保存期限而銷燬，此有臺灣高等
      法院函文為證（見本院卷第104至108頁）。惟依原告所提
      出之前揭土地登記謄本及台中市中正地政事務所函文暨所
      檢送之本院囑託塗銷查封登記之記載，被告所有台中市○○區○○段441之1、441之3地號土地確曾經債權人何義結
      於82年3月間聲請本院92年度執字第1915號事件查封登記
      ，嗣於82年8月間日因清償、債權人撤回執行而塗銷查封
      登記（見本院卷第80、86、88、113至117頁）。且被告自
      認：原告為其三姑，原告所提出之前揭支票2張均為其所
      簽發等語（見本院卷第35、39頁），苟非其交付予原告，
      且要求原告勿提示該張發票日92年6月7日之支票，該2張
      支票豈有恰為原告所持有，發票日92年6月7日之支票，又
      恰未提示之理。
（三）證人丙○○於本院審理時證述原告所提出本院卷第6頁發
      票日81年6月14日、81年7月25日，面額均為100,000元之
      支票為其所簽發（見本院卷第62頁）；證人戊○○亦證述
      原告所提出本院卷第7頁面額均為50,000元之本票上「戊○○」及金額可能為其所簽發（見本院卷第63頁）。雖其
      二人否認有將前揭支票、本票交付予被告之情事，然證人
      戊○○證述其妻與被告之妻為親姐妹（見本院卷第63頁）
      ，被告卻否認認識戊○○（見本院卷第36頁），動機誠屬
      可疑。另證人丙○○亦證述其為被告之妻之叔叔（見本院
      卷第62頁），果爾，原告所持有之前揭支票或本票，其發
      票人恰與被告均有親戚關係，未免過於巧合。再者，原告
      持有被告簽發之前揭支票2張，面額合計1,000,000元，已
      如前述，苟上開丙○○所簽發之支票及戊○○所簽發之本
      票非被告交付予告原告，被告未積欠原告80萬元之金錢，
      原告大可持前揭二張面額合計100萬元之支票以為主張，
      不必迂迴提出較難證明之前揭丙○○所簽發之支票及戊○○所簽發之本票為證。是本院認本院卷第6頁發票日依序
      為81年7月25日、81年6月14日、82年6月7日之支票，應為
      被告向原告為前揭借款時或為擔保前揭借款所交付被告。
      本院卷第7頁訴外人戊○○所簽發發票日依序為81年11月6
      日、81年12月26日之本票，亦應為被告向原告為前揭借款
      時或為擔保前揭借款交付予原告。本院卷51頁發票日82
      年7月7日之支票應如原告所主張，係被告為向原告換回前
      揭發票日82年6月7日之支票所交付予原告。
（四）至於原告主張之借款時間前後不一，且與證人施瑞霞證述
      之情節不一致，當係原告年事已高，且事發距今已十餘年
      ，記憶淡忘，兩造為親戚關係，原告疏未做好保全債權之
      相關工作所致，尚難以此遽認其主張不可採。綜合以上各
      情互相參證以觀，本院認原告主張被告向其借款合計80萬
      元未還，應可採信，惟其中以本院卷第6頁發票日81年6月
      14日之支票擔保之借款10萬元，其借款時間當在該日之前
      ，蓋被告不致於借款當日交付當日可兌現之支票予原告，
      是原告嗣後就此部分之主張，並非可採。按請求權，因15
      年間不行使而消滅。消滅時效，自請求權可行使時起算，
      民法第125條前段、第128條前段定有明文。查被告向原告
      借款以本院卷第6頁發票日81年6月14日之支票擔保之借款
      ，依原告之主張，其清償日為81年6月14日（見本院卷第5
      頁），換言之，該10萬元之借款返還之請求權於當日始可
      行使，算至96年6月13日已屆滿15年，原告於96年6月14日
      始訴請被告給付，此有本院收文章所蓋之日期在卷可憑，
      被告抗辯已罹於時效，應可採信。其餘借款之清償期，依
      原告提出之用以清償或擔保借款之支票發票日為81年7月
      25日、82年6月7日及本票之到期日81年11月6日、81年12
      月26日（見本院卷第5至7頁），其15年之時效尚未消滅。
      又依原告之主張，兩造間之借款約定利息月三釐、四釐或
      五釐（見本院卷第37頁），核其利率均較年息百分之5之
      法定利率為高，原告主張以年息百分之5計算遲延利息，
      自無不許。從而原告依消費借貸之法律關係，請求被告給
      付80萬元，於70萬元及各自附表所示日期起至清償日止，
      按年息百分之5計算之利息之範圍內，於法有據，應予准
      許，逾此範圍之請求難認有據，應予駁回。
三、原告陳明願供擔保聲請宣告假執行，經核其勝訴部分，於法
    並無不合，爰分別酌定相當擔保金額准許之。至原告敗訴部
    分，其假執行之聲請亦失所依附，應併駁回之。
四、本件事證已臻明確，兩造其餘攻擊防禦方法，核與判決結果
    不生影響，爰不逐一論述。
伍、訴訟費用負擔、宣告假執行之依據：民事訴訟法第79條、第
    390條第2項。
中    華    民    國    97    年    7     月    31    日
                  民事第三庭    法  官  黃渙文
正本係照原本作成。
如對本判決上訴，須於判決送達後20日內向本院提出上訴狀（須
附繕本）。
中    華    民    國    97    年    7     月    31    日
                                書記官
附表
┌──┬─────┬───────┐
│編號│應返還本金│ 利息起算日   │
├──┼─────┼───────┤
│1   │100,000元 │81年7月25日   │
├──┼─────┼───────┤
│2   │50,000元  │81年11月6日   │
├──┼─────┼───────┤
│3   │50,000元  │81年12月26日  │
├──┼─────┼───────┤
│4   │500,000元 │82年6月7日    │
└──┴─────┴───────┘


司法院資訊處製作；財團法人民間司法改革基金會備份。
